臺灣宜蘭地方法院民事判決　　　　　　　 99年度再易字第3號
再審　原告　陳錫
訴訟代理人　周慧貞律師
複　代理人　邱炫升
再審　被告　黃玉市
訴訟代理人　黃銀煌
再審　被告　黃朝琴
上列當事人間給付會款事件，再審原告對於本院民國99年6月1日
98年度簡上字第5號確定判決提起再審之訴，本院判決如下：
    主  文
再審之訴駁回。
再審訴訟費用由再審原告負擔。
    理  由
一、再審原告主張略以：
(一)、適用法規顯有錯誤：
    按判決正本內，應記載上訴期間及提出上訴狀之法院，僅為
    訓示規定，對於不得上訴之判決，縱誤為此項記載，殊難因
    此即謂該判決得為上訴（民事訴訟法第229條第3項規定及最
    高法院29年抗字第98號、32年抗字第255號判例意旨參照）
    。又按對於簡易訴訟程序之第二審裁判，其上訴利益逾第46
    6條所定之額數者，當事人僅得以其適用法規顯有錯誤為理
    由，逕向最高法院提起上訴或抗告，民事訴訟法第436條之2
    第1項定有明文。次按當事人對於法院判決之結果聲明不服
    者，以有上訴之利益，始能謂為合法。所稱「上訴之利益」
    ，乃指當事人有要求除去不利結果另行改判之必要及實益而
    言。換言之，當事人對於下級審之判決提起上訴，經上訴審
    改判之結果，能獲有實際之利益者，始能謂為有上訴之利益
    ，最高法院著有94年度台上字第2051號判決意旨可資參照。
    原確定判決無論上訴人或被上訴人之上訴利益，均未逾新臺
    幣（下同）150萬元，依法不得再上訴，原確定判決理由竟
    為「本件係僅以適用法規顯有錯誤為理由上訴第3審之案件
    」，顯違民事訴訟法第436條之2第1項、第466條第1項之規
    定，其適用法規顯有錯誤。再按民法第297條第1項、第334
    條第1項規定，債權之讓與，經讓與人或受讓人通知債務人
    ，對於債務人即生效力；又二人互負債務，而其給付種類相
    同，並均屆清償期者，各得以其債務，與他方之債務，互為
    抵銷。再審原告於前審第一、二審皆主張「訴外人游炳川業
    將其一半之活會債權讓與再審原告」、「以該受讓之債權與
    系爭債權互相抵銷」，此為張菊子所知悉，則再審原告自得
    依法主張抵銷。原確定判決卻認再審原告行使抵銷權與法定
    要件不符，而不生效力，適用法規顯有錯誤。
(二)、判決理由與主文顯有矛盾：
    依原判決第25頁理由記載：「然查，上訴人黃玉市、黃朝琴
    於系爭合會倒會後，業因證人簡光哲代向部分死會收取會款
    交予分配，上訴人黃玉市約受償1萬0,500元、黃朝琴約受償
    3萬1,500 元之事實，業據上訴人陳明在卷（詳2審卷 (2)第
    77頁），而證人簡光哲於被上訴人張菊子倒會後以代理人身
    分向部分死會會員收取會款之行為，於事前雖未獲被上訴人
    張菊子之同意，而構成無權代理或無因管理，然張菊子事後
    知悉後並未為反對之意思表示，並為承認之意思表示，應已
    溯及發生效力，業詳如前述，故被上訴人黃玉市、黃朝琴此
    部分之債權業因清償而消滅，而分別對於被上訴人張菊子尚
    有54萬9,500元（即56萬元－1萬0,500元）、164萬8,500元
    （即168萬元－3萬1,500元）之債權存在，洵堪認定。」而
    第一審判決已命張菊子給付黃玉市56萬元、給付黃朝琴168
    萬元，已逾再審被告2人各自對張菊子之債權金額，則原確
    定判決應駁回再審被告對除張菊子以外之人之請求。然原確
    定判決竟再命陳錫及簡素雲、楊美珍、陳麗美、林明章，
    應分別給付被上訴人張菊子各18萬元、羅麗雪應給付張菊子
    4萬元，並分別由黃玉市、黃朝琴按債權額應受給付金額之
    比例代為受領，造成黃玉市對張菊子有795,000元之債權存
    在、黃朝琴對張菊子有2,385,000元之債權存在，其判決理
    由與主文顯有矛盾。
(三)、爰依民事訴訟法第496條第1項第1款、第2款之規定，提起本
    件再審之訴。並聲明：鈞院98年度簡上字第5號民事確定判
    決不利於再審原告之部分廢棄；上開廢棄部分，再審被告在
    前審程序之第二審上訴駁回。
二、按再審之訴顯無再審理由者，得不經言詞辯論，以判決駁回
    之，民事訴訟法第502條第2項定有明文。而所謂顯無再審理
    由，係指針對再審原告所主張之再審原因，無須另經調查辯
    論，即可判定其不足以動搖原確定判決所為判斷結果而言。
    故同一待證事項如在前訴訟程序中業已調查明確，且經受訴
    法院根據該項調查結果達成實體上之法律判斷，縱令就該待
    證事項另有其他未經斟酌之證據方法，亦不容當事人執是提
    起再審之訴，求依再審程序更為無益之調查。本件再審原告
    主張原確定判決有民事訴訟法第496條第1項第1款、第2款之
    再審事由。查：
(一)、按適用法規顯有錯誤者、判決理由與主文顯有矛盾者，得以
    再審之訴對於確定終局判決聲明不服，民事訴訟法第496條
    第1項第1款、第2款分別定有明文。按所謂適用法規顯有錯
    誤者，不包括漏未斟酌證據及認定事實錯誤之情形在內。所
    謂判決理由與主文顯有矛盾，係指判決依據當事人主張之事
    實，認定其請求或對造抗辯為有理由或無理由，而於主文為
    相反之諭示，且其矛盾為顯然者而言。茲確定判決於理由項
    下，認定再審原告對於再審被告部分之上訴，為無理由，而
    於主文諭示駁回再審原告此部分之上訴。最高法院分別著有
    63年台上字第880號、80台再字130號判例可資參照。
(二)、本件再審意旨以原確定判決「理由」載「本件係僅以適用法
    規顯有錯誤為理由上訴第3審之案件」，顯違民事訴訟法第
    436條之2第1項、第466條第1項之規定，其適用法規顯有錯
    誤云云。惟原確定判決關於前開「本件係僅以適用法規顯有
    錯誤為理由上訴第3審之案件」，實乃判決最後之教示記載
    ，非屬判決理由之一部，縱有所誤載，亦非判決理由適用法
    規錯誤之問題，充其量僅須由書記官以處分書為更正即可，
    非得據以為再審事由。故此部分再審之理由，於法無據。
(三)、再審原告於第一審、第二審之主張及證人之證述略以：伊跟
    游炳川是一起的，我們當時一起標會，所以陳錫部分是死
    會，游炳川是活會，所以抵銷（第一審卷一第146頁言詞辯
    論筆錄）；我們是一會抵一會，已經抵掉了，和我相抵的是
    36號游炳川（第一審卷二第58頁言詞辯論筆錄）；我參加兩
    會一個活會，一個死會，死會的部分已經和活會會員游本川
    （應為游炳川，筆錄誤繕，下同）互抵，游本川的太太有作
    證過，原審有筆錄可以參考（第二審卷一第96頁言詞辯論筆
    錄）；被上訴人陳錫與本案會員游炳川（活會）2人協議
    於86年5月10日開標時若其中1人得標，其會款由2人平均得
    之。於86年5月10日開標時確實由被上訴人得標，其得標會
    款由會首張菊子將其款項送至陳錫家中，而後由2人平均
    得之（第二審卷一第188頁書狀）；陳錫與游炳川之2會，
    係由2人所共有，經會首張菊子同意，故得行使抵銷權（第
    二審卷一第292頁，民事答辯狀）；我參加二會，是跟游炳
    川共同參加，一會是活會一會是死會，我們二人是共同參加
    ，死會的部分所標得的會款也是和游炳川平分，所以兩會互
    抵（第二審卷二第5頁言詞辯論筆錄）；我跟游炳川是合夥
    參加系爭合會，我們的部分是一個活會，一個死會。我跟游
    炳川私下同意作互抵的（第二審卷二第76頁言詞辯論筆錄）
    ；「（法官問：請問證人（沈月娥）是否有參加張菊子的會
    ？）有，是以我先生游炳川名義參加，參加一會，被上訴人
    陳錫有參加一會，我跟陳錫很熟，他是前妹婿，陳錫
    有去標過一會，標到的錢我私下跟他講好一人一半。」、「
    （法官問：後來倒會之後如何處理？）張菊子在倒會之後並
    沒有對外張揚，還是有來繼續收會款，一直收到剩幾會沒收
    我已經忘記了。」、「（法官問：妳先生的會後來如何處理
    ？）就不了了之。」、「（法官問：倒會之後，妳與陳錫
    的會有無相抵？）沒有互抵。」、「（上訴人訴訟代理人問
    ：請問證人你們互抵的時候有無經過會首同意？）沒有，我
    們私下講好。」（二審卷一第216至218頁）。依首揭判例之
    說明，原審就再審原告關於讓與、抵銷之主張，非屬適用法
    規顯有錯誤事由。
(四)、末查，原確定判決認定者為張菊子應給付黃玉市、蔣秀菊各
    56 萬元、黃朝琴168萬元（合計280萬元）；簡素雲、陳錫
    、楊美珍、陳麗美、林明章應分別給付張菊子各18萬元、
    羅麗雪應給付張菊子4萬元，由黃玉市、黃朝琴按1比3之比
    例代為受領。因陳錫係對張菊子負18萬元之債務，由黃玉
    市、黃朝琴代為受領，而免對張菊子之清償義務，而於陳錫
    清償之範圍，張菊子減免其清償義務。縱然張菊子、陳錫
    皆給付上開金額予黃玉市、黃朝琴，亦僅為張菊子得對黃
    玉市、黃朝琴另行主張不當得利之問題，此要與再審原告陳
    錫無涉，非再審原告可置喙。依首揭說明，所謂判決理由
    與主文顯有矛盾，係指判決依據當事人主張之事實，認定其
    請求或對造抗辯為有理由或無理由，而於主文為相反之諭示
    ，且其矛盾為顯然者而言；然本件之情形，顯非該條所示之
    判決理由與主文有矛盾情事。
三、綜上，本件再審原告主張原確定判決有民事訴訟法第496 條
    第1項第1款、第2款所定之再審事由，均屬無據，其指摘原
    確定判決不當，求予廢棄改判，顯無理由，爰依民事訴訟法
    第502條第2項之規定，不經言詞辯論，逕予判決駁回。
四、訴訟費用負擔之依據：民事訴訟法第78條。
中    華    民    國   100    年    7     月    15    日
                  臺灣宜蘭地方法院民事庭
                      審判長法  官  張軒豪
                            法  官  王耀興
                            法  官  陳雪玉
正本與原本無異。
本判決不得上訴。
中    華    民    國   100    年    7     月    15    日
                            書記官  林嘉萍